【裁判字號】    97,訴,801
【裁判日期】    971031
【裁判案由】    稅捐稽徵法等
【裁判全文】
臺灣臺北地方法院刑事判決        九十七年度訴字第八○一號
公  訴  人  臺灣臺北地方法院檢察署檢察官
被      告  乙○○
選任辯護人  戴雯琪律師
上列被告因違反稅捐稽徵法等案件，經檢察官提起公訴（九十七
年度偵字第七三八九號），本院判決如下：
    主  文
乙○○共同明知為不實之事項，而使公務員登載於職務上所掌之
公文書，足以生損害於公眾及他人，共二罪，各處有期徒刑貳月
，如易科罰金，均以銀元佰元即新臺幣玖佰元折算壹日，各減
為有期徒刑壹月，如易科罰金，均以銀元佰元即新臺幣玖佰元
折算壹日。應執行有期徒刑貳月，如易科罰金，以銀元佰元即
新臺幣玖佰元折算壹日。緩刑貳年。
其餘被訴部分無罪。
    事  實
一、甲○○（已判決）為短報租賃所得，以逃漏稅捐，明知其於
    民國九十二年間及九十四年間，將門牌號碼臺北市大同區○
    ○○路○段五十五號一樓房屋出租予乙○○作為營業使用，
    實際租金為每月新臺幣（下同）十一萬五千元，竟與乙○○
    共同基於使公務員登載不實之犯意聯絡，先後與之於九十二
    年六月二十四日、九十四年四月二十九日，持所書立低報每
    月租金為二萬元之房屋租賃契約書，一同前往臺灣士林地方
    法院公證處請求公證，而使該院不知情之公證人，將該低報
    租金之不實事項登載於職務上所掌之公文書（各次公證日期
    及公證書字號、出租人、承租人、租賃期間、租賃物、公證
    每月租金、實際每月租金詳如附表編號六及八所示），足以
    生損害於法院辦理公證之正確性。
二、案經臺灣臺北地方法院檢察署檢察官自動檢舉偵查起訴。
    理  由
甲、程序方面：
    本院資以認定本案之非供述證據（詳後述），查無違反法定
    程序取得之情形，依刑事訴訟法第一百五十八條之四反面規
    定，洵具證據能力，合先敘明。
乙、實體方面：
壹、有罪部分：
一、訊據被告乙○○對於上揭事實坦承不諱（見本院卷第一六一
    頁反面），並有臺灣士林地方法院九十二年度士院公字第○
    ○四○○○二七一號、九十四年度士院公字第○○四○○○
    一三一號公證書及所附房屋租賃契約書在卷可稽（見臺灣臺
    北地方法院九十六年度他字第七三九一號偵查卷第三十頁至
    第三十三頁），足見被告任意性自白，核與事實相符，應堪
    採信。本案事證明確，被告使公務員登載不實犯行，洵堪認
    定，應予依法論科。
二、論罪科刑：
  (一)被告行為後，刑法部分條文業於九十四年一月七日修正，同
    年二月二日公布，並於九十五年七月一日施行，修正後即現
    行刑法第二條第一項規定：「行為後法律有變更者，適用行
    為時之法律，但行為後之法律有利於行為人者，適用最有利
    於行為人之法律。」，上開規定乃與刑法第一條罪刑法定主
    義契合，而貫徹法律禁止溯及既往原則，係規範行為後法律
    變更所生新舊法律比較適用之準據法，是刑法第二條本身雖
    經修正，但刑法第二條既屬適用法律之準據法，本身尚無比
    較新舊法之問題，應一律適用裁判時即修正後刑法第二條規
    定以決定適用之刑罰法律，合先敘明。而有關新舊法之比較
    ，應就罪刑有關之共犯、連續犯、牽連犯加重等暨其他法定
    加減原因（如身分加減）與加減例等一切情形，綜其全部罪
    刑之結果而為比較（最高法院九十五年第八次刑事庭會議決
    議參照）。又此所謂不能割裂適用，係指與罪刑有關之本刑
    而言，並不包括易刑處分在內，易刑處分係刑罰執行問題，
    既與罪刑無關，自應分別就新舊法所規定之有利不利為比較
    ，而適用最有利於行為人之規定以定其易刑之折算標準（最
    高法院九十七年度臺上字第四六三號判決參照）。經查：
    1.刑法第二百十四條使公務員登載不實罪法定刑罰金部分，
      依修正前刑法第三十三條第五款規定：「罰金：（銀元）
      一元以上。」，而銀元與新臺幣間之折算，依現行法規所
      定貨幣單位折算新臺幣條例規定，以銀元一元折算新臺幣
      三元；修正後刑法第三十三條第五款則規定：「罰金：新
      臺幣一千元以上，以百元計算之。」，經比較新舊法之規
      定，修正後刑法第三十三條第五款所定罰金之最低數額，
      較之修正前提高，自以修正前刑法第三十三條第五款規定
      有利於被告。
    2.修正前刑法第二十八條規定：「二人以上共同實施犯罪之
      行為者，皆為正犯。」，修正後刑法第二十八條則規定：
      「二人以上共同實行犯罪之行為者，皆為正犯。」，其中
      「實施」一語，涵蓋陰謀、預備、著手及實行之概念在內
      ，其範圍較廣；而「實行」則著重於直接從事構成犯罪事
      實之行為，其範圍較狹，是修正後刑法共同正犯之範圍已
      有限縮。共同正犯之範圍既因此而有變動，自屬犯罪後法
      律有變更，而非僅屬純文字修正（最高法院九十七年度臺
      上字第三七號判決參照），於本案被告之犯罪行為，依新
      舊法，均成立共同正犯，適用新法並無較有利於被告。
    3.綜上法律修正前、後之整體比較，揆諸前揭最高法院決議
      及修正後刑法第二條第一項之「從舊從輕」原則，適用九
      十四年二月二日修正後之刑法，對被告並未較有利，自應
      適用修正前刑法之相關規定。
    4.關於易科罰金之折算標準，依被告行為時刑法第四十一條
      第一項、罰金罰鍰提高標準條例第二條規定，係以銀元一
      百元、二百元或三百元，即新臺幣三百元、六百元或九百
      元折算一日；依修正後刑法第四十一條第一項，則係以新
      臺幣一千元、二千元或三千元折算一日，經比較新舊法，
      以被告行為時之法律較為有利。
    5.犯罪在刑法修正施行前，而於施行後裁判，其緩刑之宣告
      ，應適用修正後刑法第七十四條之規定（最高法院九十五
      年第八次刑庭會議決議參照），併此敘明。
  (二)核被告所為，均係犯刑法第二百十四條使公務員登載不實文
    書罪。被告與同案被告甲○○二人具有犯意聯絡及行為分擔
    ，為共同正犯。又被告所犯上開二罪間，犯意各別，行為互
    殊，應分論併罰之。爰審酌同案被告甲○○為逃漏稅捐，竟
    夥同被告製作低報租金不實之租賃契約書，並持之同往法院
    公證處公證，致使法院公證人將上揭不實事項，登載於職務
    上所掌之公文書，足以生損害於法院辦理公證之正確性，惟
    被告犯罪後坦承犯行，尚具悔意，及其品行、智識程度、生
    活狀況、犯罪所生之危害等一切情狀，各量處如主文所示之
    刑，及諭知易科罰金之折算標準。又被告之犯罪時間，均在
    九十六年四月二十四日以前，復無其他不合中華民國九十六
    年罪犯減刑條例所定不得減刑之情形，應依同條例第二條第
    一項第三款之規定，各減其宣告刑二分之一，併諭知易科罰
    金之折算標準，並定其應執行之刑，及諭知易科罰金之折算
    標準。末查，被告未曾因故意犯罪受有期徒刑以上刑之宣告
    ，有臺灣高等法院被告前案紀錄表在卷足憑（見本院卷第一
    六三頁），被告因一時失慮，致罹刑典，犯後已知所省悟，
    同案被告甲○○並業已自動補報繳納所逃漏之稅捐，有財政
    部臺北市國稅局綜合所得稅自動補報稅額繳款書在卷可佐（
    見同上偵查卷第一一七頁至第一二二頁、本院卷第三十頁）
    ，經此刑之宣告後，應知警惕信無再犯之虞，本院因認前開
    宣告之刑，以暫不執行為適當，併予宣告緩刑二年，用啟自
    新。
貳、無罪部分：
一、公訴意旨另以：同案被告甲○○於八十七年至九十六年之五
    月一日起至五月三十一日止之間，以附表編號一至八之公證
    每月租金欄所示較實際租金低之金額，向財政部臺北市國稅
    局申報八十六至九十五年度之綜合所得稅，以此詐術之方法
    ，逃漏綜合所得稅共一百十一萬六千七百八十三元，被告則
    幫助納稅義務人即同案被告甲○○逃漏九十二年度及九十四
    年度綜合所得稅。因認被告另涉犯稅捐稽徵法第四十三條第
    一項幫助納稅義務人逃漏稅捐罪嫌云云。
二、按犯罪事實應依證據認定之，無證據不得認定犯罪事實；不
    能證明被告犯罪者，應諭知無罪之判決，刑事訴訟法第一百
    五十四條第二項、第三百零一條第一項分別定有明文。此所
    謂認定犯罪事實之證據，無論其為直接或間接證據，均須達
    於通常一般人均不致有所懷疑，而得確信其為真實之程度，
    始得據為有罪之認定，若其關於被告是否犯罪之證明未能達
    此程度，而有合理性懷疑之存在，致使無法形成有罪之確信
    ，根據「罪證有疑、利於被告」之證據法則，即不得遽為不
    利被告之認定（最高法院二十九年上字第三一○五號、四十
    年臺上字第八六號、七十六年臺上字第四九八六號判例參照
    ）。次按稅捐稽徵法第四十一條所謂以不正當方法逃漏稅捐
    ，必具有與積極之詐術同一型態，始與立法之本旨符合，如
    僅屬單純的不作為，而別無逃漏稅捐之積極行為，即不能認
    與詐術漏稅之違法特性同視，而繩以稅捐稽徵法第四十一條
    之罪。依原判決記載之事實，上訴人僅有漏報之消極行為，
    別無類似詐術之不正當方法，以積極行為逃漏稅捐，祇能科
    以行政罰之罰鍰，不能遽論以該條之罪（最高法院七十四年
    臺上字第五四九七號判例參照）。再按刑法上之幫助犯，以
    正犯已經犯罪為構成要件，幫助犯並無獨立性，故如無他人
    犯罪行為之存在，幫助犯即無由成立（最高法院九十一年度
    臺上字第二三九一號判決參照）。
三、經查，同案被告甲○○於九十二年度及九十四年度之綜合所
    得稅結算申報書上固依附表編號六及八之公證每月租金欄所
    示金額計算年度租賃所得，此為同案被告甲○○自承在卷（
    見本院卷第一二六頁），並有綜合所得稅結算申報書影本在
    卷足憑（見本院卷第五十六頁至第六十六頁、第七十一頁至
    第七十七頁），足認同案被告甲○○確有用以多報少之方式
    漏報租金所得之情。然被告甲○○於申報前開綜合所得稅時
    ，僅單純於綜合所得稅結算申報書上短報其租賃所得，並未
    提出如附表編號六及八所示公證書及租賃契約書等相關資料
    作為申報綜合所得之依據，此有財政部臺北市國稅局中正稽
    徵所九十七年七月四日財北國稅中正綜所二字第○九七○二
    ○四一七一號函可佐（見本院卷第三十五頁至第三十六頁）
    ，是同案被告甲○○縱有用以多報少之方式申報租賃所得，
    然其所為，僅有漏報之消極行為，尚難認係以類似詐術之不
    正當方法，以積極行為逃漏稅捐，揆諸前揭說明，自不能遽
    論以稅捐稽徵法第四十一條以詐術逃漏稅捐罪。同案被告甲
    ○○既無以詐術逃漏稅捐犯罪行為之存在，被告自無何幫助
    逃漏稅捐之情，亦無從逕繩以幫助逃漏稅捐之罪責。此外，
    復查無其他積極證據足資認定被告確有公訴人所指上揭犯行
    ，既不能證明被告此部分犯罪，揆諸前揭規定及說明，自應
    為無罪之諭知。
據上論斷，應依刑事訴訟法第二百九十九條第一項前段、第三百
零一條第一項，刑法第二條第一項前段、第二百十四條、第五十
一條第五款、第七十四條第一項第一款，修正前刑法第二十八條
、第四十一條第一項前段，刑法施行法第一條之一第一項、第二
項前段，中華民國九十六年罪犯減刑條例第二條第一項第三款、
第七條、第九條、第十條第一項，修正前罰金罰鍰提高標準條例
第二條，現行法規所定貨幣單位折算新臺幣條例第二條，判決如
主文。
本案經檢察官楊冀華到庭執行職務
中    華    民    國  九十七  年    十    月  三十一  日
                          臺灣臺北地方法院刑事第七庭
                              審判長法  官  高偉文
                                    法  官  林勇如
                                    法  官  孫萍萍
以上正本證明與原本無異。
如不服本判決，應於判決送達後十日內，向本院提出上訴狀。
                                    書記官  林義盛
中    華    民    國  九十七  年    十    月  三十一  日
附錄本案論罪科刑法條全文：
刑法第二百十四條
明知為不實之事項，而使公務員登載於職務上所掌之公文書，足
以生損害於公眾或他人者，處三年以下有期徒刑、拘役或五百元
以下罰金。


司法院資訊處製作；財團法人民間司法改革基金會備份。
